臺灣雲林地方法院民事判決　　　　　　　 93年度訴字第530號
原　　　告　甲○○
被　　　告　丙○○
　　　　　　乙○○
共　　　同　林再輝律師
訴訟代理人
上列當事人間請求履行契約事件，本院於民國九十四年六月二十
一日言詞辯論終結，判決如下：
    主  文
原告之訴駁回。
訴訟費用由原告負擔。
    事  實
甲、原告方面：
  一、聲明：
  （一）被告乙○○應將坐落雲林縣西螺鎮○○段六○六、六○
        六之一、六○六之一九地號土地移轉登記予被告丙○○
        。
  （二）被告丙○○於受領前述土地登記完畢後，應將該三筆土
        地辦理應有部分二分之一移轉登記予原告所有。
  二、陳述：
  （一）其與被告丙○○於民國（下同）九十二年八月二十五日
        就坐落雲林縣西螺鎮○○段六○六、六○六之一、六○
　　　　六之一九地號土地簽立合建契約。雙方約定丙○○應將
　　　　該三筆土地應有部分二分之一移轉登記予原告所有，原
  　　　告則概括承受該土地於彰化商業銀行股份有限公司新台
    　　幣（下同）三百八十萬元之抵押借款債務。簽約當時原
　　　　告並交付丙○○現金五十萬元及同面額之本票一紙以為
  　　　擔保。
  （二）契約訂立後，丙○○履經原告催促均拒將土地之應有部
        分二分之一，辦理移轉登記予原告。更甚者，逕將該土
        地辦理移轉登記予被告乙○○所有。而被告二人於台灣
        嘉義地方法院檢察署九十三年度偵字第一九○五號案件
        中，陳稱僅為貸款方便故將土地登記予乙○○所有，可
        見丙○○應為土地之實際所有權人，依此，丙○○有權
        請求乙○○辦理所有權移轉登記。丙○○既怠於行使權
        利，原告本於民法第二百四十二條規定，請求判決如聲
        明欄所示。
  三、證據：提出合建契約書、土地登記謄本為證。
乙、被告方面：
  一、聲明：如主文所示。
  二、陳述：
  （一）雲林縣西螺鎮○○段六○六、六○六之一、六○六之一
        九地號土地係乙○○於九十二年十月二十八日向第三人
        林秀黎、張素秋以總價九百六十六萬元購得。亦即乙○
        ○取得系爭土地之所有權乃來自於林秀黎、張素秋之所
        有權讓與意思與登記，實與丙○○無關。詳言之，系爭
        土地本係丙○○與第三人林國華擬合資購買，該二人並
        於九十一年七月六日各交付五十萬元之訂金予林秀黎、
　　　　張素秋。嗣林國華無力支付尾款，為避免已交付之一百
  　　　萬元訂金遭賣方沒收，幾經協調，乃由丙○○承受林國
    　　華之買受人權利義務，並於九十二年七月十五日另立契
　      約書。後又因丙○○無法順利向銀行貸得款項以支付買
        賣價金，遂與其子乙○○商量，父子共同出資購買系爭
        土地，並由乙○○於九十二年十月二十八日與林秀黎、
　　　　張素秋簽立買賣契約書。價金九百六十六萬元部份，簽
　　　　約當日即由乙○○交付一百五十萬元，其中一百萬元以
  　    丙○○、林國華於九十一年間交付之一百萬元訂金充之
        ，剩餘五十萬元由乙○○向銀行信用貸款四十五萬元及
        向友人借款五萬元後，交付之。又訂約當時雙方約定其
　　　　中二百萬元價金部份，移由出賣人向乙○○購買二間房
  　　　屋之預購屋款。九十二年十二月三日乙○○向彰化商業
        銀行股份有限公司申貸之六百萬元核撥下來，其以其中
        三百八十萬元代出賣人清償原先之銀行抵押借款，剩餘
        之二百二十萬元轉存出賣人林秀黎所有之帳戶。餘款十
        六萬元則交由出賣人之代理人洪慶堂，出賣人並因此返
        還乙○○原先交付之同面額本票。本件丙○○既無任何
        權利請求乙○○移轉系爭土地之所有權，則原告主張代
        位請求，即無理由。
  （二）依合建契約書之約定，原告應先履行承受彰化商業銀行
        股份有限公司三百八十萬元之抵押債務後，丙○○始負
        移轉所有權之義務。其迄今既未向彰化商業銀行股份有
　　　　限公司辦理承受貸款且獲得允准，丙○○自得行使同時
  　　　履行抗辯權而不負遲延責任。原告亦因之而無行使代位
    　　權之餘地。
  三、證據：提出台灣嘉義地方法院檢察署九十三年度偵字第一
　    　　　九○五號不起訴處分書、不動產買賣契約書、彰化
　　　　　　商業銀行股份有限公司活期儲蓄存款存摺暨存款憑
　　　　　  條為證。
丙、本院依職權調閱台灣嘉義地方法院檢察署九十三年度偵字第
　　一九○五號偵查卷宗。
    理    由
一、本件原告起訴先位請求判決被告間就坐落雲林縣西螺鎮○○
    段六○六、六○六之一、六○六之一九地號土地所為信託行
    為應予撤銷，被告乙○○應將該三筆土地移轉登記予丙○○
    ，而丙○○於受領後，則應將該三筆土地辦理移轉登記應有
    部分二分之一予原告；備位請求判決被告應連帶給付一百萬
    元及自起訴狀繕本送達翌日起至清償日止，按週年利率百分
    之五計算之利息。嗣於訴狀送達被告後變更請求判決如聲明
    欄所示，此項變更並已得被告之同意（見九十四年三月二十
    四日筆錄）。是原告訴之變更應予准許，合先敘明。
二、兩造不爭執之事實為：
  （一）原告與丙○○於九十二年八月二十五日就坐落雲林縣西
        螺鎮○○段六○六、六○六之一、六○六之一九地號土
        地簽立合建契約。雙方並約定丙○○應將該三筆土地應
        有部分二分之一移轉登記予原告所有，原告則概括承受
        該土地於彰化商業銀行股份有限公司三百八十萬元之抵
        押借款債務。
  （二）系爭土地現登記為乙○○所有，權利範圍則為全部。
三、本件爭點為丙○○對乙○○有無請求移轉系爭土地所有權之
    權利存在？經查：
  （一）乙○○於九十二年十月二十八日與第三人林秀黎、張素
        秋就系爭土地訂立買賣契約。雙方約定買賣價金為九百
        六十六萬元。付款方式為簽約當日付訂金一百五十萬元
        。貸款核撥日付款七百五十萬元，但其中之二百萬元作
        為林秀黎等人向乙○○預購建物之款項，應於價金中扣
        除。貸款核撥日後一個月內再付款五十六萬元。又本件
        買賣係以乙○○為登記名義人，此有被告所提不動產買
        賣契約書在卷為憑（見卷宗第二九頁至三四頁）。而簽
        約當日應交付之一百五十萬元訂金，因丙○○前於業已
        失效之買賣契約中已交付林秀黎等人一百萬元，故乙○
        ○於九十二年十月二十八日，即從其設於彰化商業銀行
        股份有限公司東基隆分行0000000000000
        0帳戶提領四十五萬元，及向友人借貸五萬元後，共交
        付餘款五十萬元予林秀黎等人。乙○○另以系爭土地為
        抵押品而向彰化商業銀行股份有限公司借貸六百萬元，
        並於九十二年十二月三日獲得撥款，其中三百八十萬元
        於同日用以清償林秀黎等人對彰化商業銀行股份有限公
        司之借款債務，剩餘二百二十萬元則於同日撥入林秀黎
        所有之帳戶，亦有被告所提彰化商業銀行存摺暨存款憑
        條附卷為憑（見卷宗第九五頁至九九頁）。扣除林秀黎
        等人預購屋款二百萬元後之餘款十六萬元，則另由乙○
        ○交付林秀黎等人之代理人洪慶堂後，取回其先前交付
        之票號0000000號同面額本票一紙（見台灣嘉義
        地方法院檢察署九十三年度偵字第一九○五號偵查卷宗
        第一三頁本票原本、九十三年度發查字第一八四號卷宗
        第九六頁本票影本）。乙○○形式上既於買賣契約書上
        簽名為買受人，且實際亦支付大多數之買賣價金，則其
        抗辯系爭土地係因林秀黎等人以移轉所有權之意思而登
        記為其所有，實與丙○○無關等語，堪認真實。
  （二）原告雖稱被告二人於台灣嘉義地方法院檢察署九十三年
  　　　度偵字第一九○五號案件中已陳稱僅為貸款方便而將土
    　　地登記予乙○○所有，丙○○應為土地之實際所有權人
　      等語。而乙○○於簽約當日所應交付之訂金一百五十萬
        元，其中一百萬元亦係以丙○○先前交付之一百萬元抵
　　　　充之，亦如前述。然查不動產買賣多屬巨額交易，買受
  　　　人因自有資金不足，而須向金融機構、私人借貸部分款
　　　　項，或數人合資而推由買受人具名購買，於社會實情上
        並不少見。而不論何者，於外部關係上，該具名之買受
        人應為買賣契約之當事人，不受內部關係之影響。本件
        不論被告間一百萬元之關係究為借貸亦或合資，均無損
        乙○○為系爭土地買賣契約當事人之地位。其本於買賣
        契約關係而受讓登記為土地所有權人，自屬合法有效。
四、按民法第二百四十二條前段所定債務人怠於行使其權利時，
    債權人因保全債權，得以自己之名義，行使其權利之先決條
    件，須債務人確有此權利，且在可以行使之狀態，始有債權
    人代位行使之可言（最高法院六五年台上字第三八一號判例
    參照）。本件乙○○係本於其與林秀黎等人間之買賣契約而
    受讓登記為土地所有權人，丙○○並無請求其辦理所有權移
    轉登記之權利。從而，原告本於民法第二百四十二條規定，
    請求乙○○應將系爭土地移轉登記為丙○○所有，暨丙○○
　　於受領登記完畢後，應將系爭土地辦理應有部分二分之一移
  　轉登記為其所有，即無理由，應予駁回。
五、據上論結，本件原告之訴為無理由，依民事訴訟法第七十八
    條，判決如主文。
中　　華　　民　　國　　94　　年　　7 　　月　　5 　　日
                  民事第一庭    法  官  鍾貴堯
以上正本係照原本作成
如對本判決上訴，須於判決送達後廿日內向本院提出上訴狀
中　　華　　民　　國　　94　　年　　7 　　月　　5 　　日
                                書記官　蔡嘉萍
